---
title: "Układ z nieliniową sprężyną"
author:
  - "Stefan Stefański"
  - "Jan"
indeks: 123456
output:
  pdf_document:
    keep_tex: yes
    template: spraw_templ.tex
  html_document:
    self_contained: no
  word_document: default
class: Informatyka II
---

```{r global_options, include=FALSE}
knitr::opts_chunk$set(fig.align='center', warning=FALSE, fig.height = 4.3, dev.args=list(pointsize=10))
```

# Problem
```{r scheme, echo=FALSE}
par(mar=c(4.1,0.5,0.5,0.5))
plot(NA,xlim=c(-3,3),ylim=c(-1,1),asp=1,xlab="X",ylab="",bty="n",yaxt="n")
rect(0,-0.5,1,0.5)
segments(-3,-1,-3,1)
rect(-3.3,-1,-3,1,density=10,border = NA)
segments(0.5,-0.5,0.5,-2,lty=2)
n=10
lines(cbind(seq(-3,0,len=2*n+4),c(0,0,rep(c(1,-1)/10,n),0,0)+0.2))
text(-1.5,0.5,"k")
lines(cbind(c(-3,-1.5,-1.5,-1.5),c(0,0,-0.15,0.15)-0.2))
lines(cbind(c(-1.6,-1.4,-1.4,0,-1.4,-1.4,-1.6),c(-0.2,-0.2,0,0,0,0.2,0.2)-0.2))
text(-1.5,-0.6,"c")
arrows(0.5,0.2,0.2,0.2,length = 0.1)
text(1.1,0.2,"Fs=-kx",adj=c(0,0.5))
arrows(0.5,-0.2,0.3,-0.2,length = 0.1)
text(1.1,-0.2,"Ft=-cv",adj=c(0,0.5))
arrows(0.5,0,0.8,0,length = 0.1)
text(1.1,0,"v",adj=c(0,0.5))
```

Charakterystyka nieliniowa sprężyny: $k=k_1(1+k_2x^2)$

# Równania ruchu

Siła wywierana na masę przez sprężynę:
\[F_s = -kx = -k_1(1+k_2x^2)x\]
Siła wywierana na masę przez tłumik:
\[F_t = -c\dot x\]
Równanie ruchu:
\[m\ddot x = F_s + F_t = -k_1(1+k_2x^2)x-c\dot x\]
Równanie to można przekształcić na układ równań pierwszego rzędu:
\begin{equation}\label{uklad}\begin{cases}
\dot x &= y\\
\dot y &= -k_1(1+k_2x^2)x - cy
\end{cases}\end{equation}

Energia kinetyczna:
\[E_k = \frac{m\dot x^2}{2}\]
Energia potencjalna sprężyny:
\[E_p = \int k_1(1+k_2x^2)x\cdot dx = \int \left(k_1x+k_1k_2x^3\right)dx = \frac{k_1x^2}{2}+\frac{k_1k_2x^4}{4}\]
Całkowita energia mechaniczna:
\[E = \frac{m\dot x^2}{2} + \frac{k_1x^2}{2}+\frac{k_1k_2x^4}{4}\]

# Metoda Obliczeniowa

Układ równań \eqref{uklad} został scałkowany przy pomocy metody Runge-Kutta 4-tego rzędu. Czas całkowania: $10s$. Krok całkowania: $\frac{10s}{1500}$.

# Wyniki

Przeprowadzono symulację dla czterech przypadków: Liniowej i nieliniowej charakterystyki spreżyny, a także z i bez tłumienia.

```{r echo=FALSE}
obrazki = function(k1,k2,c,name) {
  par(mar=c(4.1,4.1,0.5,0.5))
  tab = read.csv(name)
  plot(tab$T,tab$X,xlab="t [s]",ylab="x [m]",type="l",lwd=2)
  abline(h=0,lty=2)
  i = which(diff(tab$X>0) != 0)
  abline(v=tab$T[i],lty=3)
  plot(tab$X, tab$V, xlab="x [m]", ylab="v [m/s]", type="l", lwd=2, xlim=c(-1,1), ylim=c(-4,4))
  abline(h=0,lty=2)
  abline(v=0,lty=2)
  x = par("usr")
  x = seq(x[1],x[2],len=300)
  for (E in 1:10) {
    v = sqrt(2*(E - (k1*x^2)/2-(k1*k2*x^4)/4))
    lines(x,v,lty=3)
    lines(x,-v,lty=3)
  }
#  plot(tab$T, (tab$V^2)/2 + (k1*tab$X^2)/2+(k1*k2*tab$X^4)/4-(k1/2+k1*k2/4), type="l", xlab="t [s]", ylab="E-E0 [J]")
  plot(tab$T, (tab$V^2)/2 + (k1*tab$X^2)/2+(k1*k2*tab$X^4)/4, type="l", xlab="t [s]", ylab="E [J]", ylim=c(0,7))
}
```

## Przypadek liniowej sprężyny ($k_1=10$)
```{r linear, echo=FALSE, fig.align='center'}
obrazki(10,0,0,"info2_program/linear.csv")
```

## Przypadek nieliniowej sprężyny ($k_1=5\quad k_2=3$)
```{r nonlinear, echo=FALSE}
obrazki(5,3,0,"info2_program/nonlinear.csv")
```

## Przypadek liniowej sprężyny z tłumikiem ($k_1=10\quad c=0.3$)
```{r linear_dumper, echo=FALSE, fig.align='center'}
obrazki(10,0,1,"info2_program/linear_dumper.csv")
```

## Przypadek nieliniowej sprężyny z tłumikiem ($k_1=5\quad k_2=3\quad c=0.3$)
```{r nonlinear_dumper, echo=FALSE}
obrazki(5,3,1,"info2_program/nonlinear_dumper.csv")
```

# Omówienie wyników


